臺灣高等法院高雄分院民事判決　　　　　96年度重上字第38號
上　訴　人
即被上訴人　乙○○
訴訟代理人　陳正達律師
　　　　　　許惠珠律師
被 上 訴人　丙○○○
訴訟代理人　王建強律師
上　訴　人　甲○○○
訴訟代理人　尤挹華律師
　　　　　　郭正鵬律師
上列當事人間因請求損害賠償等事件，乙○○、甲○○○分別對
於民國96年5 月8 日臺灣高雄地方法院95年度重訴字第233 號第
一審判決提起上訴，本院於96年11月21日言詞辯論終結，判決如
下：
    主  文
原判決關於駁回上訴人乙○○後開第二項之訴暨訴訟費用之裁判
均廢棄。上開廢棄部分，被上訴人丙○○○應給付甲○○○新台
幣壹仟壹佰肆拾柒萬元及自民國九十六年一月十七日起至清償日
止按年息百分之五計算之利息，並由乙○○代為受領。
乙○○其餘上訴駁回。
甲○○○上訴駁回。
第一、二審訴訟費用由上訴人甲○○○負擔。
本判決第二項於上訴人乙○○以新台幣佰捌拾萬元為丙○○
○供擔保後，得為假執行。
上訴人乙○○其餘假執行之聲請駁回。
　　事實及理由
一、上訴人乙○○起訴主張：乙○○與訴外人杜碧林有姻親關係
    ，甲○○○為杜碧林之妻，民國（下同）63年2 月間乙○○
    與杜碧林共同出資購買如附表所示4 筆土地 (下稱系爭土地
    ) ，約定應有部分乙○○3/4 、杜碧林1/4 ，惟因2 人皆不
    具自耕能力，而系爭土地為農業用地，受限當時法令不能登
    記為所有權人，因而合意信託登記為訴外人蘇海水名義；其
    後杜碧林之妻甲○○○取得自耕能力，杜碧林與乙○○協議
    於77年7 月間以買賣為原因將系爭土地由蘇海水名義移轉登
    記為甲○○○所有；乙○○均依約繳納3/4 地價稅；89年5
    月杜碧林與甲○○○竟未告知乙○○而將系爭土地移轉登記
    為丙○○○名義所有；杜碧林93年2 月1 日死亡後，甲○○
    ○即在93年7 月間未經乙○○同意將系爭土地以新台幣 (下
    同)22,000,000 元出賣予訴外人王老得，乙○○催告甲○○
    ○、丙○○○給付價金3/4 ，皆置不理；甲○○○、丙○○
    ○2 人侵害乙○○之財產權，乙○○先位自得依民法第184
    條第1 項前段規定，請求甲○○○、丙○○○2 人連帶負損
    害賠償責任；另乙○○與甲○○○間亦有借名登記契約，自
    得類推適用委任關係，且丙○○○係受杜碧林、甲○○○請
    求而將系爭土地借名登記其名下，乙○○亦得類推民法第53
    9 條規定對丙○○○為請求，另甲○○○、丙○○○未經乙
    ○○同意或授權而出賣系爭土地予王老得，應類推依民法第
    544 條負損害賠償責任，乙○○以起訴狀繕本送達為終止借
    名登記契約之意思表示，及依民法第226 條第1 項規定請求
    甲○○○、丙○○○因系爭土地已出賣而無法回復原狀以致
    給付不能之損害賠償即系爭土地3/4 價金之損害。又縱認為
    甲○○○、丙○○○與乙○○間無契約關係存在，乙○○亦
    得依民法第177 條規定請求甲○○○返還其無因管理所得利
    益即出賣系爭土地所得利益之3/4 即16,500,000元，而丙○
    ○○之行為則與民法第172 條規定相符，乙○○亦得依民法
    第174 條第1 項規定請求甲○○○、丙○○○共同賠償，或
    請求丙○○○依民法第541 條規定將款項給付甲○○○，並
    由乙○○代為領受。先位聲明部分：甲○○○、丙○○○應
    給付乙○○16,000,000元及自96年1 月16日 (民事準備三狀
    送達翌日)起 至清償日止，按年息5%計算之利息。備位聲明
    部分：(一)甲○○○應給付乙○○16,000,000元及自96年1 月
    16日（民事準備三狀送達翌日）起至清償日止，按年息5%計
    算之利息。(二)丙○○○應給付甲○○○16,000,000元及自96
    年1 月16日（民事準備三狀送達翌日）起至清償日止，按年
    息5%計算之利息，並由乙○○代為受領。(三)被上訴人丙○○
    ○及甲○○○如其中一人已履行前二項給付，另一人於其給
    付範圍內免給付義務。
二、被上訴人甲○○○則以：杜碧林曾提及系爭土地為杜碧林所
    購買而登記其名下，之後杜碧林告知因與丙○○○之夫間有
    債務關係及為免遭銀行遭查封等原因，而指示辦理所有權移
    轉登記予丙○○○，後再出賣予王老得亦為杜碧林之意，買
    賣過程中無人告知系爭土地係杜碧林與乙○○共有之事，乙
    ○○應證明就系爭土地有3 ／4 應有部分權利，或證明乙○
    ○與甲○○○間存有借名登記契約關係存在；甲○○○依土
    地法第43條規定為所有權人，所為處分行為並未侵害乙○○
    權利，不構成民法第184 條第1 項前段之侵權行為等語置辯
    。被上訴人丙○○○以：因杜碧林與其夫林水清為多年好友
    及金錢往來，杜碧林於89年間要求將系爭土地登記為其名義
    所有，但相關登記所需費用及稅款均由杜碧林處理，杜碧林
    死後，甲○○○於93年5 、6 月間通知已將系爭土地出賣予
    他人，價金22,000,000元，先由買受人款項給付丙○○○，
    其再分次將價金返還甲○○○，已先後返還10,500,000元，
    尚有11,470,000元亦可隨時返還予甲○○○，其僅係單純受
    借名登記，並無侵權行為可言，且與乙○○未成立任何契約
    法律關係等語置辯。
三、原審判命甲○○○應給付乙○○壹仟陸佰萬元及自96年1 月
    17日起至清償日止，按週年利率百分之五計算之利息，其餘
    之訴駁回。乙○○不服，提起上訴，先位聲明：（一）原判
    決關於駁回乙○○請求後開第二項之訴部分及該部份假執行
　　之聲請並訴訟費用之裁判均廢棄。（二）丙○○○應給付乙
　  ○○1147萬元（減縮請求），及自96年1 月17日起至清償日
    止按年息5%計算之利息。（三）願供擔保請准宣告假執行。
    備位聲明為：（一）原判決關於駁回乙○○請求後開第二項
    之訴部分及該部份假執行之聲請並訴訟費用之裁判均廢棄。
    （二）丙○○○應給付1147萬元及自96年1 月17日起至清償
    日止按年息5%計算之利息（減縮請求）予甲○○○，並由乙
    ○○代為受領。（三）願供擔保請准宣告假執行。丙○○○
    則請求駁回上訴。
    甲○○○就原審判決其敗訴部份提起上訴請求：（一）原判
    決第一項關於不利甲○○○部份廢棄。（二）上開廢棄部份
    ，駁回乙○○第一審之訴。乙○○則請求駁回上訴。
四、兩造不爭執事項：(一)坐落高雄縣湖內鄉○○○段3985、3991
    、3992、3993號等4 筆土地，於63年2 月26日以買賣為原因
    登記為蘇海水名義所有；於77年8 月1 日以買賣為原因變更
    登記為甲○○○名義所有；於89年5 月間以買賣原因移轉登
    記為丙○○○名義所有 (丙○○○僅為受借名登記之人)；
    再於93年7 月22日以買賣為原因移轉登記為王老得名義所有
　　，該次買賣所得價金為22,000,000元，丙○○○已返　還其
  　中10,530,000元予甲○○○。(二)乙○○以甲○○○等人出賣
    上開4 筆土地予王老得涉有侵占等犯行為由提起告訴，經檢
    察官不起訴處分後，乙○○提起再議發回後，再經檢察官以
    95年偵續字第121 號為不起訴處分，經再議駁回確定。
五、本院判斷：
　(一)先位請求部分：
  　乙○○主張63年間與杜碧林共同出資購買系爭土地，約定應
    有部分乙○○3/4 、杜碧林1/4 ，並因2 人均無自耕能力，
    而先登記為蘇海水名義所有，其後杜碧林與乙○○協議於77
    年7 月間以買賣為原因將系爭土地移轉登記為甲○○○所有
    ，（主張與甲○○○間成立借名登記契約）。甲○○○則否
    認杜碧林與乙○○共同出資購買系爭土地，或與乙○○間有
    借名登記契約關係存在。查：
　　(1)乙○○之妻妹、甲○○○之夫姊杜碧容曾於刑事偵查中證
　　　稱「在醫院沒聽到 (指93年間杜碧林在高醫住院時　杜碧
  　　林有否說系爭4 筆土地乙○○有3/4)，但他還沒去醫院前
    　在他家有聽到我姊夫說他不要怕會吃掉地，我父親清清白
      白不會吃掉地，該我們的就是我們的，當時是林杜碧麗載
      我及我姊姊去看他。」「杜碧林過世隔（天）我大姊跟高
      隆子說地該是妳的就是妳的 (指事後有否跟甲○○○說該
      地乙○○有否四分之三），以後後代才不會被人家說是佔
      的，甲○○○說她知道她不會這樣。我大姊講時我在旁邊
      。」 (台灣高雄地方法院檢察署95年偵續字第121 號偵查
      卷第47頁)； 上訴人之媳即甲○○○之甥林李素琴於偵查
      中證稱「他應該知道 (指93年7 月將系爭土地出賣予王老
      得時甲○○○知否地乙○○有持分)， 因為我舅舅杜碧玲
       ( 林)往生時我有帶我孩子去上香，杜高說她很煩，我有
      提到這筆地我跟甲○○○特別強調3/4 是我公公地，舅舅
      1/4 ，她說她知道，沒想到她將地賣掉也沒有跟我們說..
      . 」 (台灣高雄地方法院檢察署95年偵續字第121 號偵查
      卷第75頁)； 杜碧容之姊妹杜碧麗亦於偵查中證稱「有，
      我有聽見 (指聽見杜碧林表示系爭土地3/4 為乙○○所有
      )， 當時杜碧林生病，所以在高醫的病房旁邊聽見的，當
      時我與我姐姐去看他，我們問他如何處理後事，他表示此
      塊土地3/4 是我姐夫乙○○所有，時間大約早上10 點 多
      時，他說1/4 是他的。」「只有我姐姐杜碧霞在場聽見，
      ... 」 (台灣高雄地方法院檢察署94年偵字第17235 號偵
      查卷第11頁)； 杜碧霞證稱「有聽過 (指聽過杜碧林表示
      系爭土地3/4 為乙○○所有)， 但我弟弟生病時，我探望
      時，他又說一次，並表示他有1/4 所有權，3/4 是我妹婿
      的」「有 (指杜碧林有無說為何土地3/4 為乙○○所有)
      ，他當時病重，類似交代遺言時所說，表示他3/4 他不會
      吃掉，該地已經購買很久，當時在合做拆船生意，我妹婿
      他作董事長較有錢，所以他買3/4 ，杜碧林買1/4 」「第
      1 次我在弟弟家中聽到，當時我們妹妹在場，有杜碧蓉、
      杜碧麗。第2 次在高醫又說一次，也是我們3 人在場。」
      「在我弟弟死後2 日，我拿白包，在他家簾後有告知他 (
      指有無向甲○○○轉述3/4 土地為乙○○所有)， 當時杜
      碧蓉、杜碧麗在場，他回我他不會這樣做，表示不會將地
      賣掉。他早就知道只有1/4 權利。」 (台灣高雄地方法院
      檢察署94年偵字第17235 號偵查卷第20至21頁)； 上開證
      人杜碧容、杜碧麗、杜碧霞為乙○○之妻妹、且為甲○○
      ○夫杜碧林之姊妹，與兩造均有親誼關係，應無偏頗任何
      一方之可能，所述可信為真實，依該3 人所述，足認乙○
      ○主張與杜碧林共同出資購買系爭土地，且乙○○出資
      3/4 ，杜碧林出資1/4 ，及其後登記為甲○○○名義所有
      之事實為真。
　　(2)另證人即曾在乙○○擔任董事長、杜碧林擔任副總經理之
　　　國達公司會計鄭淑惠亦到庭證稱「因為我跟總經理乙○○
    　、副總經理杜碧林3 個人同辦公室，所以曾經他們2 人提
      起，共同合買台南的土地，但不知道買了幾筆，他們為何
      合買土地我不清楚。」「有聽到 (指合資購買土地之比例
      )， 好像是乙○○4 分之3 杜碧林4 分之1 。」「好像是
      茄萣 (指是否確定購買之土地在台南」，我不太確定，我
      只知道是在路邊的土地。」「我可以非常肯定原證10、11
      、13的筆跡是杜碧林寫的，因我跟他同一辦公室30年，我
      可以確定他的筆跡是這樣沒錯。」「因為乙○○他們是台
      南灣裡人，而且我的認知裡茄萣、興達港、灣裡都是台南
      ，所以他們當時講的地名，我直覺就認為是台南，他們雖
      然有講地名，但我忘了，所以我直覺認為應該是講台南」
       (原審卷第156 至157 頁)。 證人與兩造無任何親誼關係
      ，亦無為虛偽陳述之可能，其熟稔乙○○與杜碧林之事務
      所證應為真實。雖其證稱乙○○與杜碧林合資購買之土地
      位在台南，然衡情證人並非合資購買之當事人，就土地確
      實位在何處記憶有所出入應屬常情，且茄萣鄉雖非系爭表
      所座落土地之鄉鎮，但與湖內鄉乃毗鄰之鄉鎮，且均與台
      南市南區緊接相鄰，尚難因而即認為證人所述並非真實，
      是依證人所證，原證10既由杜碧林記載「該批土地所有權
      人乙○○佔3/4 、杜碧林佔1/4,合計約0.55公頃」、原證
      11 則 記載關於87年9 月25日匯款明細合計138,500 元，
      亦以乙○○75% 、杜碧林25% 之方式記載，且確實於87年
      9 月25日匯款138,500 元予蘇勇和，亦有匯出匯款申請書
      回條聯可參 (原審卷第69至71頁)， 證人蘇勇和亦證稱確
      因代杜碧林整理土地支出費用而受領上開款項 (原審卷第
      196 頁)； 益證乙○○所述確為真實。
    (3)再者，上訴人確實持有系爭土地68、72、74年田賦代金繳
      納資料、及83、84、87、88年地價稅繳款書等資料，亦為
      兩造所不爭執，衡情乙○○如非共同購買系爭土地之人，
      即鮮有持繳納相關稅捐資料之可能，況系爭土地果真係杜
      碧林單獨所購，甲○○○為其妻子，手邊至少亦應保留繳
      稅單據供稅捐機關備查以免遭重複課稅，惟甲○○○於原
      審表示伊無法找到任何繳稅資料（原審卷第63頁），更足
      認乙○○主張確為真實。
　　(4)至證人杜東諺即甲○○○之子於本院證述伊父杜碧林生前
  　　曾告知伊「這塊土地 (指系爭土地) 是我們的」並登記於
    　甲○○○名下。杜碧林住院期間，伊未曾聽杜碧林說過系
      爭土地係與他人共有。杜碧蓉、杜碧麗、杜碧霞三人雖曾
      於杜碧林住院及過世分別至醫院及家中探望，但伊未曾聽
      上開三人與杜碧林在醫院及杜碧林過世後與甲○○○討論
      系爭土地持分云云，因甲○○○與杜東諺係母子關係，其
      證詞偏向甲○○○亦屬常情，所證與上述各證人所情節
      有悖，杜東諺之上開證詞，核不足信，尚非無疑。
　　(5)又甲○○○辯稱原證10記載「該批土地所有權人乙○○佔
  　　3/4 、杜碧林佔1/4,合計約『0.5.5 』公頃」 (原審卷第
    　69頁)， 該證物係屬變造而非杜碧林所寫云云。惟查，系
      爭土地面積為5500公尺，有土地登記謄本可稽 (原審卷23
      至24頁背面)， 合為0.55公煩。而原證10係杜碧林所寫既
      經證人鄭淑惠證明已如前述，而原證10應係杜碧林原先記
      載「5.5 公頃」，後來發現有誤始更改其成「0.55公頃」
      ，杜碧林書寫原證10係為證明乙○○就系爭土地有4 分之
      3 之持分，而原證10上面積「0.5.5 」應係筆誤，倘乙○
      ○如欲偽造原證10，衡情手法應不致拙劣至留下塗改痕跡
      使人發現，是甲○○○所辯亦無可採。
　　(6)系爭土地確為乙○○與杜碧林共同出資購買既如上開所述
  　　，而甲○○○確依其夫杜碧林之指示而以其名義登記為土
    　地所有權人，亦為甲○○○所不否認，足認甲○○○確係
      基於與乙○○、杜碧林成立借名登記契約之意而登記為所
      有權人，並無積極管理或處分之約定，則乙○○主張與甲
      ○○○間成立借名登記契約關係，堪予採信。
　2.按當事人約定，一方經他方同意，而就屬於一方現在或將來
  　之財產，以他方之名義，登記為所有人或其他權利人，即為
    借名登記契約。當事人間之權利義務，應先依雙方當事人之
    契約內容而定，契約未約定者，則以補充解釋之方法定之。
    又借名登記契約，乃著重於當事人間之信任關係，性質與委
    任類同，應類推適用委任關係關於終止、消滅之規定（最高
    法院91年度台上字第1871號判決意旨參照）。甲○○○係因
    乙○○與杜碧林均無自耕能力，因而依杜碧林指示登記成為
    土地名義所有權人，與乙○○間應成立借名登記契約，乙○
    ○自得類推適用民法第549 條第1 項規定終止與甲○○○間
    之借名登記契約關係；是乙○○以起訴狀繕本之送達為終止
    與甲○○○間借名登記契約關係，自已合法終止其間之借名
    登記關係，乙○○於借名登記關係終止後，原可取得請求甲
    ○○○辦理移轉登記系爭土地之「債權請求權」，惟因甲○
    ○○已將土地出賣予王老得並移轉登記完畢，因而已無法將
    土地移轉登記返還乙○○，系爭土地出賣所得之價金為22,0
    00,000元為兩造所不爭執，則乙○○依民法第226 條第1 項
    規定請求甲○○○應賠償因系爭土地已出賣而無法回復原狀
    以致給付不能之損害，即按乙○○出資比例3/4 計算之價金
    ，自屬有據（原審判命甲○○○應給付1,600萬元本息）。
    丙○○○受杜碧林所託，將系爭土地登記於其名下，與乙○
    ○間並無成立借名登記關係，且乙○○就系爭土地有4 分之
    3 持分是否為丙○○○所知而仍將系爭土地出賣，而有故意
    或過失，乙○○亦未能舉證以實其說，是乙○○主張依借名
    登記併準用委任、或民法第174 條第1 項、第184 條第1 項
    前段無因管理，侵權行為之法律關係，請求丙○○○與甲○
    ○○共同賠償11,470,000元（減縮請求），尚屬無據，不應
    准許。
  (二)備位請求部分：
    按債務人怠於行使其權利時，債權人因保全債權，得以自己
    之名義，行使其權利。但專屬於債務人本身者，不在此限，
    民法第242 條定有明文。甲○○○因系爭土地已出賣而無法
    回復原狀以致對乙○○負有給付不能損害賠償責任，已如前
    述。系爭4 筆土地係丙○○○以其名義出賣予王老得，該次
    買賣所得價金為22,000,000元，丙○○○已返還其中之1,05
    3 萬元予甲○○○（原審卷第81頁），為兩造所不爭執。且
    丙○○○自承該買賣係王老得開立以丙○○○為受款人之支
    票支付，俟兌現後，由丙○○○分次將款項返還予甲○○○
    ，並提出甲○○○或其兒子所簽發之收據、匯款單影本可稽
    （原審卷第51、161 至172 頁)， 尚餘1,147 萬元未返還予
    甲○○○，為丙○○○所不爭執。是乙○○與甲○○○間、
    甲○○○與丙○○○間確有債權債務關係存在。據丙○○○
    自陳所餘款項1,147 萬元伊隨時可以返還甲○○○（原審卷
    第51頁），核丙○○○最後返還部分價款係於95年2 月16日
    （原審卷第160 、172 頁），此後，甲○○○即未再向丙○
    ○○催還，是甲○○○既隨時可要求丙○○○返還，丙○○
    ○亦隨時可清償，則甲○○○未為請求，顯已怠於行使向丙
    ○○○請求給付餘款之權利，且甲○○○負有將4 分之3 價
    金給付予乙○○之義務而未給付，於乙○○於95年6 月向原
    審起訴時，應認甲○○○對乙○○已負遲延責任。又甲○○
    ○對華南商業銀行負有1,784 萬餘元債務，有華南商業銀行
    以甲○○○為債務人向原法院聲請核發之支付命令影本2 紙
    可稽（臺灣高雄地方法院檢察署93年度發查字第4193號卷28
    至31頁），乙○○主張杜碧林及甲○○○向其表示，因甲○
    ○○有債務問題，故需將系爭土地移轉登記予丙○○○名下
    等情，認甲○○○無資力，有保全其債權之必要為可採，從
    而乙○○主張甲○○○可向請求丙○○○給付1,147 萬元，
    並由其代甲○○○受領上開1,147 萬元（減縮請求），應屬
    有據。
六、綜上所述，先位請求部分，乙○○請求甲○○○給付16,000
    ,000 元 及自96年1 月16日（民事準備三狀送達翌日）起至
    清償日止，按年息5%計算之利息，為有理由；請求丙○○○
    給付上開本金及遲延利息為無理由，原審就上開部分，分別
    為甲○○○、乙○○為敗訴之判決，核無違誤。甲○○○、
    乙○○上訴意旨分別就上開部分，指摘原判決不當，求予廢
    棄為無理由，應予駁回。乙○○備位請求丙○○○應給付甲
    ○○○11,470,000元，及自96年1 月16日（民事準備(三)狀送
    達翌日）起至清償日止，按年息5%計算之利息，並由乙○○
    代為受領，為有理由，原審就此部分為乙○○敗訴之判決，
    尚有未合，乙○○上訴意旨指摘原判決此部分不當，求予廢
    棄為有理由，爰廢棄改判如主文2 項所示，上訴人乙○○陳
    明願供擔保請准宣告假執行，核無不合，爰酌定相當擔保金
    額准許之。
據上論結，本件上訴為一部有理由，一部無理由，依民事訴訟法
第449 條第1 項、第450 條、第390 條第2 項、第463 條、第79
條，判決如主文。
中　　華　　民　　國　　96　　年　　12　　月　　5 　　日
                              民事第六庭
                                  審判長法官  許明進
                                  法      官  陳真真
                                  法      官  張明振
以上正本證明與原本無異。
如對本判決上訴，須於判決送達後20日內向本院提出上訴狀，其
未表明上訴理由者，應於上訴後20日內向本院提出上訴理由書（
均須按他造當事人之人數附繕本）。上訴時應提出委任律師或具
有律師資格之人之委任狀，並依附註條文規定辦理。
中　　華　　民　　國　　96　　年　　12　　月　　6 　　日
                                書　記　官  黃琳群
附註：
民事訴訟法第466條之1 ：
對於第二審判決上訴，上訴人應委任律師為訴訟代理人，但上訴
人或其法定代理人具有律師資格者，不在此限。
上訴人之配偶、三親等內之血親、二親等內之姻親，或上訴人為
法人、中央或地方機關時，其所屬專任人員具有律師資格並經法
院認為適當者，亦得為第三審訴訟代理人。第1 項但書及第2 項
情形，應於提起上訴或委任時釋明之。
附表
    ┌──┬───────┬─────┬─────┬─────┐
    │編號│   土地坐落   │    地號  │面積 (平方│  附註    │
    │    │              │          │公尺)     │          │
    ├──┼───────┼─────┼─────┼─────┤
    │ 1  │高雄縣湖內鄉圍│    3985  │  1160    │          │
    │    │子內段        │          │          │          │
    ├──┼───────┼─────┼─────┼─────┤
    │ 2  │高雄縣湖內鄉圍│    3991  │  1400    │          │
    │    │子內段        │          │          │          │
    ├──┼───────┼─────┼─────┼─────┤
    │ 3  │高雄縣湖內鄉圍│    3992  │  1400    │          │
    │    │子內段        │          │          │          │
    ├──┼───────┼─────┼─────┼─────┤
    │ 4  │高雄縣湖內鄉圍│    3993  │  1540    │          │
    │    │子內段        │          │          │          │
    └──┴───────┴─────┴─────┴─────┘
                                                    FQ
